---
title: "R Notebook"
output: html_notebook
---

---
title: "Actividad 4"
output:
  pdf_document: default
  html_notebook: default
  html_document:
    df_print: paged
---

Definimos la opcion para que no se lean los strings como factores. 

```{r}
options(stringsAsFactors=F)
```

Carga del archivo
```{r}
setwd("C:\\Users\\Choy\\Documents\\Semestre 2\\Análisis de biología computacional")
load("TCGA_COADREAD_comp_data.RData")
```

Obtener genes diferencialmente expresados con una prueba t Student y la diferencia de medias

Calculamos la diferencia entre las medias tal como lo hicimos en la Actividad 2, primero obtendremos los índices para cada tipo de muestra y luego hacemos el cálculo

```{r}
y_muestras<-which(tcga_coadread_class=="Young")
o_muestras<-which(tcga_coadread_class=="Old")
```

La siguiente será la matriz que además de las diferencias, mostrará los p values y el FC.

```{r}
matriz_ttest <- matrix(NA, nrow=nrow(tcga_coadread), ncol=4,
dimnames=list(rownames(tcga_coadread),c("Young","Old", "P value", "Fold change")))
matriz_ttest[1:5,]
```


Corremos un ciclo for para obtener los promedios, sus diferencias, el p value y el fold change para cada gen
```{r}
for(i in 1:nrow(tcga_coadread)){
  media_young <- mean(tcga_coadread[i, y_muestras])
  media_old <- mean(tcga_coadread[i, o_muestras])
  p_value <- t.test(tcga_coadread[i, y_muestras], tcga_coadread[i, o_muestras])$p.value
  fold_change <- media_young -media_old
  matriz_ttest[i,] <- c(media_young, media_old,p_value, fold_change)
}
matriz_ttest[1:5,]
```

Algunos genes tienen muy poca expresión (como el TBC1D3P2), así que los descriminaremos de nuestro análisis.

```{r}
index_filter_exp <- which(apply(matriz_ttest[,1:2], 1, function(x) all(x < 1)))
matriz_medias <- matriz_medias[-index_filter_exp,]
matriz_ttest <- matriz_ttest[-index_filter_exp,]
```

Haremos una selección más fina de genes, tomando a aquellos cuyo p value es menor a 0.01 (estrictamente significativos), y después los clasificaremos según si están sobreexpresados (positivos) o subexpresados (negativos) utilizando el Foldchange.

Definimos la matriz “matriz_ttest_pval” para tener los genes ordenados por p-value.
```{r}
index_order_pvals <- order(abs(matriz_ttest[,"P value"]))[1:20]

matriz_ttest_pval <- matriz_ttest[index_order_pvals,]

index_de_high <- which(matriz_ttest_pval[,"P value"] < 0.01 & matriz_ttest_pval[,"Fold change"] > 0)
de_genes_high <- rownames(matriz_ttest_pval)[index_de_high]

index_de_low <- which(matriz_ttest_pval[,"P value"] < 0.01 & matriz_ttest_pval[,"Fold change"] < 0)
de_genes_low <- rownames(matriz_ttest_pval)[index_de_low]
```

```{r}
#install.packages("gridExtra")
data.frame(matriz_ttest_pval)
library(gridExtra)
png("top20.png", height = 100*nrow(matriz_ttest_pval), width = 700*ncol(matriz_ttest_pval), res = 300)
grid.table(matriz_ttest_pval)
dev.off()

```

```{r}
#install.packages(“gplots”, dependencies=TRUE)
library("gplots") # load
index_order_class <- order(tcga_coadread_class)
row_colors <- c(rep("orange",length(de_genes_high)), rep("darkviolet",length(de_genes_low)))
col_colors <- ifelse(tcga_coadread_class[index_order_class] == "Young","darkviolet","orange")
aux_mat <- tcga_coadread[c(de_genes_high, de_genes_low), index_order_class]
heatmap.2(aux_mat)
```
Para mejorar la visualización, escalamos los valores de expresión con la función scale, la cual hace una transformación z. Definimos el rango de colores y la cantidad de particiones de color (breaks) para tener un buen balance de valor de expresión y color. El heatmap se genera con la función heatmap.2. También agregamos colores para visualizar el tipo de muestra en las columnas (azul para joven, rojo para adulto
mayor) y los genes diferencialmente expresados por renglón (rojo para alto y azul para bajo).

```{r}
aux_mat <- t(apply(aux_mat, 1, scale))
colnames(aux_mat) <- colnames(tcga_coadread)
colors_h <- colorRampPalette(c("deeppink4","white","darkorange"))(8)
h_breaks <- seq(from=-2, to=2, length=9)
heatmap.2(aux_mat, col=colors_h, trace="none", breaks=h_breaks, labRow=rownames(aux_mat), labCol="",
ColSideColors = col_colors, RowSideColors = row_colors)
```

Si observamos las ramas del agrupamiento jerárquico en columnas, se distingue que no hay una clara separación entre jóvenes y adultos mayores, ya que se forman pequeños grupos pero no están apartados. En cambio para los genes diferencialmente expresados en renglones, la separación es obvia.
También podemos hacer el heatmap sin el cluster jerárquico para ver si detectamos patrones. Agregamos un separador de columnas y renglones para distinguir el tipo de muestra y genes diferencialmente expresados. De esta manera se distingue un poco más los patrones de expresión.
```{r}
tiff("heatmap.png", units="in", width=5, height=5, res=300)
par(cex.main=0.8)
heatmap.2(aux_mat, col=colors_h, trace="none", breaks=h_breaks, labRow=rownames(aux_mat), cexRow=0.75, labCol="", xlab = "Muestras", ylab = "Genes", main = "Expresión diferencial más significativa", dendrogram='none', ColSideColors = col_colors, RowSideColors = row_colors, Rowv=F, Colv=F, colsep = length(which(tcga_coadread_class == "Old")), rowsep=length(de_genes_high), sepcolor = "black")
dev.off()
```
