---
title: "Búsqueda en PubMed"
output: html_notebook
---

Primero hay que instalar y cargar el paquete “RISmed”. También definimos la opción para no se lean los
strings como factores.
```{r}
options(stringsAsFactors = F)
#Cargar paquete
install.packages("RISmed")
library(RISmed)
```

```{r}
#Hacer query
query_colon <- "\"colon\"[TIAB] AND \"cancer\"[TIAB] AND \"young\"[TIAB] AND (\"mutation\"[TIAB] OR \"alteration\"[TIAB] OR \"treatment\"[TIAB] OR \"hereditary\"[TIAB])" 

#Instrucción para crear un query
search_query <- EUtilsSummary(query_colon)

#Hacer un resumen de la búsqueda
summary(search_query)
```

Obtener datos de los artículos
```{r}
#Ejecutar la búsqueda para obtener los datos de PUBMED
records <- EUtilsGet(search_query)

#Con esta instrucción obtenemos el título, abstract y el PUBMED ID
pubmed_data <-data.frame('Title'=ArticleTitle(records), 'Abstract'=AbstractText(records), 'PID'=ArticleId(records))
dim(pubmed_data)
```

```{r}
pubmed_data[1,]
```

```{r}
pubmed_data[1:3,c("Title","PID")]
```


Preprocesar datos
```{r}
#Eliminar algunos caracteres del título y del abstract
pubmed_data$Title <- gsub(pattern="\\.|:|,|;|\\[|\\]", replacement="", pubmed_data$Title)
pubmed_data$Abstract <- gsub(pattern="\\.|:|,|;|\\[|\\]", replacement="", pubmed_data$Abstract)

#Pasar todo a minúsculas
pubmed_data$Title <- tolower(pubmed_data$Title)
pubmed_data$Abstract <- tolower(pubmed_data$Abstract)
pubmed_data[1,]
```

```{r}
length(pubmed_data$Title)
```

Obtener las palabras del abstract
```{r}
#Con strsplit podemos separar las palabras por espacio
unlist(strsplit(pubmed_data$Abstract[1], " "))[1:10]
```

Problemas con algunos abstracts
```{r}
#Artículos de los cuales no se obtiene el abstract
which(pubmed_data$Abstract == "")
```

Obtener las palabras del abstract
```{r}
#Obtener las palabras en un data frame junto con el PUBMED ID
# data frame para guardar las palabras
word_list <- c()
#Ciclo para todos los abstracts
for(i in 1:length(pubmed_data$Abstract)){
	#Obtener las palabras como vector en lugar de lista
	aux_word <- unlist(strsplit(pubmed_data$Abstract[i], " "))
	#Si el abstract tiene palabras
	if(length(aux_word) > 0){
		#Se juntan las palabras y el PUBMED ID
		aux_list <- cbind(pubmed_data$PID[i], aux_word)
		#Se pega este data frame auxiliar al que guarda todo
		word_list <- rbind(word_list, aux_list)
	}}
colnames(word_list) <- c("PID","Word")
dim(word_list)
word_list[1:5,]
```

Quitar “stopwords”
```{r}
#Cargar paquete tm
install.packages("tm")
library(tm)

#Obtener stopwords en ingles
stop_words <- stopwords(kind="en")
stop_words
```

```{r}
#Palabras que son stopwords
index_stop_word <- which(word_list[,2] %in% stop_words)
length(index_stop_word)
```

```{r}
#Quitar stopwords
word_list <- word_list[-index_stop_word,]
dim(word_list)
```

Palabras más frecuentes
```{r}
#Instrucción table y sort para obtener una tabla y ordenarla
sort(table(word_list[,2]), decreasing=T)[1:10]
```

Dejar una combinación palabra-documento
```{r}
#Crear un data frame y agregar una columna con la combinación PID_palabra
word_df <- data.frame(PID=as.numeric(word_list[,1]), Word=word_list[,2],
PIDWord=as.character(apply(word_list, 1, paste, collapse="_")))
word_df[1:5,]
```

Quitar repetidos usando duplicated
```{r}
#Obtener duplicados
dup_index <- duplicated(word_df$PIDWord)
word_df$PIDWord[1:10]
dup_index[1:10]
length(which(dup_index))
```

Quitar duplicados
```{r}
#Quitar duplicados
dim(word_df)
word_df <- word_df[-which(dup_index),]
dim(word_df)
```

Palabras más frecuentes
```{r}
#Instrucción table y sort para obtener una tabla y ordenarla
sort(table(word_df$Word), decreasing=T)[1:10]
```

Esto no les dice mucho, ¿pero qué pasaría si buscaran genes (u otra palabra clave) entre las palabras de la lista?

```{r}
#Buscar 3 genes relacionados a cáncer de colon: APC, KRAS y TP53
word_df <- word_df[order(word_df$PID, decreasing=T),]
index_genes <- which(word_df$Word %in% c("apc","kras","tp53"))
length(index_genes)
```

```{r}
word_df[index_genes[1:5], c("PID","Word")]
```

```{r}
pubmed_data$Title[which(pubmed_data$PID == "31427573")]
```

```{r}
pubmed_data$PID[which(pubmed_data$PID == "31427573")]
```

