---
title: "Actividad 5"
output:
  pdf_document: default
  html_notebook: default
---

El objetivo de esta actividad es conocer las bases de datos de mutaciones. Para ello consultarás dos bases de datos, COSMIC (https://cancer.sanger.ac.uk/cosmic), que contiene mutaciones relacionadas a cáncer, y gnomAD (https://gnomad.broadinstitute.org/), que contiene mutaciones en personas sanas y enfermedades. Se espera que adquieras la habilidad para manejar la información que ofrecen estas bases de datos.


Leer los datos de COSMIC

```{r}
#load file
library(readxl)
setwd("C:\\Users\\Choy\\Documents\\Semestre 2\\Análisis de biología computacional")
cosmic <- read_excel("Gene_samples.xlsx")
head(cosmic)
```

```{r}
dim(cosmic)
names(cosmic)
```

Filtrar mutaciones por ciertos parámetros:
a) Tipo de muestra “Sample.Type”, conservar “Tumour Sample”
```{r}
table(cosmic$Sample_Type)
```

```{r}
cosmic <- cosmic[which(cosmic$Sample_Type == "Tumour Sample"),]
```

```{r}
dim(cosmic)
```

b) Estatus somático, quitar las variantes de origen desconocido
```{r}
table(cosmic$Somatic_Status)
```

```{r}
cosmic <- cosmic[-which(cosmic$Somatic_Status == "Variant of unknown origin"),]
dim(cosmic)
```

Leer los datos de gnomAD
```{r}
setwd("C:\\Users\\Choy\\Documents\\Semestre 2\\Análisis de biología computacional")
gnomAD <- read_excel("gnomAD_v2.1.1_ENSG00000133703_2020_03_18_08_52_58.xlsx")
```

```{r}
dim(gnomAD)
names(gnomAD)
```

Recordar que gnomAD tiene datos de población latina, lo cual nos puede servir para hacer comparaciones
```{r}
table(gnomAD$Annotation)
```

Para poder comparar la locación de las mutaciones en cosmic con las de gnomAD, tenemos que agregar variables a la tabla de cosmic.
```{r}
aux_loc <- unlist(strsplit(x=cosmic$Genomic_Coordinates,split=":"))[seq(from=2, to=nrow(cosmic)*2, by=2)]
```

```{r}
aux_loc[1:5]
length(aux_loc)
```

```{r}
aux_loc2 <- unlist(strsplit(x=aux_loc, split="\\.\\."))
```

```{r}
aux_loc2[1:5]
length(aux_loc2)
```

Los elementos impares son el inicio de la locación de la mutación y los elementos pares son el final
```{r}
cosmic$start <- aux_loc2[seq(from=1, to=nrow(cosmic)*2, by=2)]
cosmic$end <- aux_loc2[seq(from=2, to=nrow(cosmic)*2, by=2)]
```

Podemos comparar la cantidad de locaciones de variantes diferentes que tienen cada base de datos.
```{r}
cosmic_pos <- sort(as.numeric(unique(c(cosmic$start, cosmic$end))))
gnomAD_pos <- sort(unique(gnomAD$Position))
```

Los rangos de regiones del gen son similares entre las 2, aunque un poco más grande en gnomAD.
```{r}
range(cosmic_pos)
```

```{r}
range(gnomAD_pos)
```

```{r}
diff(range(cosmic_pos))
```

```{r}
diff(range(gnomAD_pos))
```

¿Cuáles son las más frecuentes en gnomad?

```{r}
unique(gnomAD$"Allele Count")
```

En gnomAD, 3 mutaciones tienen una frecuencia de alelos mayor a 1000
```{r}
gnomAD[which(gnomAD$'Allele Count' > 1000),c(1:5,9,10,12,14:16)]
```

En cosmic, 6 mutaciones están presentes en más de 1000 pacientes
```{r}
data.frame(sort(table(cosmic$AA_Mutation),decreasing = T))
```

Mutaciones en cosmic presentes en más de 1000 muestras
```{r}
cosmic[c(5174,5177,615,19968,5175,19970),c(1,2,4,6,7,9,16,17,19:21)]
```

De estas variantes, la única presente en gnomAD, está en la locación 25398284, no es tan frecuente y es diferente a las de cosmic.
```{r}
gnomAD[which(gnomAD$Position == 25398284),c(1:5,9,10,12,14:16)]
```

Por otro lado, de las 3 más frecuentes en gnomAD, sólo una también está en cosmic, pero también es diferente, cambio de G a A
```{r}
cosmic[which(cosmic$start %in% c(253627777,25362854,25368462))[1],]
```

